【裁判字號】    95,簡,211
【裁判日期】    950731
【裁判案由】    地價稅
【裁判全文】
高雄高等行政法院簡易判決
                                     95年度簡字第00211號
原      告  甲○○
被      告  高雄縣政府稅捐稽徵處
代  表  人  乙○○處長
上列當事人間因地價稅事件，原告不服高雄縣政府中華民國95年
5月2日府法訴字第0950099638號訴願決定，提起行政訴訟。本院
判決如下：
    主  文
原告之訴駁回。
訴訟費用由原告負擔。
    事實及理由
一、緣高雄縣大寮鄉○○段1130地號土地（下稱系爭土地)，原
    為原告之父蔡順吾所有，地目「田」，屬課徵田賦土地，經
    被告於民國（下同）84年間查得系爭土地非作農業使用，不
    符合土地稅法第22條課徵田賦規定，遂自84年起改按一般用
    地稅率核課地價稅在案。嗣蔡順吾於91年2月19日死亡，原
    告因繼承於94年8月30日完成系爭土地之繼承登記，被告乃
    以原告名義按一般稅率課徵94年度地價稅（繳納期限自94年
    11月1日至同年月30日）。原告不服，申請復查，未獲變更
    ；提起訴願，亦遭決定駁回；遂提起本件行政訴訟。
二、原告起訴意旨略以：系爭土地94年度地價稅應改用自用農舍
    課稅，因83年原告之父申請建築農舍時即為自用，經高雄縣
    政府建設局82高縣建管字第6833號函核准在案，84年所謂非
    農業使用，當時並無課徵地價稅，但有課徵教育捐。原告係
    因繼承取得系爭土地所有權，依土地稅法第22條規定課徵田
    賦者為非都市土地依法編定之農業用地或未規定地價者及都
    市土地依法限制建築，仍作農業用地使用者。又申請按自用
    住宅稅率課徵地價稅，土地所有權人於每年6月至12月底前
    申請即可，是系爭土地94年度地價稅應按自用住宅用地稅率
    核課，以減輕原告經濟負擔云云，並求為判決訴願決定及原
    處分（含復查決定）均撤銷，被告對系爭土地94年度地價稅
    之課徵，應作成按自用住宅用地稅率核課之行政處分。
三、被告則以：(一)查本件系爭土地，面積1,755平方公尺，地目
    為「田」，原係課徵田賦，經被告於84年清查查得系爭土地
    供金色鋼鐵工作場使用，非供作農業使用，核與土地稅法第
    10條第1項農業用地及第22條課徵田賦規定已有不符，是被
    告自84年起依土地稅法第14條規定改課地價稅。此有被告84
    年6月6日84高縣稅財字第52162號函影本附卷可稽。是以，
    原告主張系爭土地於91年前並無課徵地價稅而係課徵教育捐
    乙節，容屬誤解。次查，本件原告於94年8月30日因繼承取
    得系爭土地之所有權，為原告所不爭執，是按土地稅法施行
    細則第20條第1項規定，被告以納稅義務基準日土地登記簿
    所載之所有權人即原告為納稅義務人，並按一般用地稅率對
    原告課徵94年度地價稅，依法有據，洵無違誤。(二)原告主張
    系爭土地依土地稅法第22條規定應課徵田賦；又系爭土地係
    經高雄縣政府核准建造自用農舍並於82年5月間核發使用執
    照，且自用住宅用地申請手續為土地所有權人於每年6月至1
    2月底之前即可，是系爭土地94年度地價稅應按自用住宅用
    地稅率核課云云。惟查，稅捐稽徵程序，租稅稽徵機關雖依
    職權調查原則而進行，惟有關課稅要件事實，類皆發生於納
    稅義務人所得支配之範圍，其中得減免或其他優惠情形事項
    ，納稅義務人知之最詳，若有租稅減免或其他優惠情形，仍
    須由稅捐稽徵機關不待申請一一依職權為之查核，將倍增稽
    徵成本。且人民依憲法第19條之規定「有依法律納稅之義務
    」，納稅義務人依個別稅捐法規之規定，負有稽徵程序之申
    報協力義務，實係貫徹公平及合法課稅之目的，司法院釋字
    第537號解釋理由書所示意旨可資參照。是本件原告倘認系
    爭土地符合課徵田賦之規定，即應檢附符合課徵田賦之有關
    證件向被告提出申請，惟原告未盡其協力義務，於持有系爭
    土地之期間並未檢附符合課徵田賦之有關證件向被告主張有
    回復農用之情事，是被告按一般用地稅率對原告課徵94年度
    地價稅於法尚無違誤，自屬有據。再者，依土地稅法第9條
    規定，所謂自用住宅用地係指土地所有權人或其配偶、直系
    親屬於該地辦竣戶籍登記，且無出租或供營業用之住宅用地
    ；又按同法第41條規定，適用自用住宅稅率之土地，土地所
    有權人應於每年（期）地價稅開徵40日前（即9月22日前）
    提出申請，逾期申請者，自申請之次年期開始適用。查本件
    系爭土地雖經高雄縣政府核准建造農舍並於82年5月間核發
    使用執照，惟原告及其直系親屬於取得系爭土地時之戶籍住
    所均為高雄縣鳳山市鎮○路2巷36號，而非系爭土地上之建
    物所在（門牌：高雄縣大寮鄉○○○路30號），此有94年12
    月21日高雄縣地籍地價地籍圖資料電傳資訊影本及95年3月3
    日戶政連線戶籍資料影本附卷可稽，則系爭土地於94年度地
    價稅開徵當時尚不符同法第9條規定之自用住宅用地，原告
    自無從主張按同法第17條特別稅率核課地價稅；況本件原告
    亦未依上開同法第41條規定，於94年度地價稅開徵40日前提
    出自用住宅用地之申請。是原告認為系爭土地於每年6月至
    12月底之前申請自用住宅用地稅率即可，實屬誤解，並無足
    採等語置辯，並求為判決原告之訴駁回。
四、按「本法所稱農業用地，指非都市土地或都市土地農業區、
    保護區範圍內土地，依法供下列使用者︰一、供農作、森林
    、養殖、畜牧及保育使用者。二、供與農業經營不可分離之
    農舍、畜禽舍、倉儲設備、曬場、集貨場、農路、灌溉、排
    水及其他農用之土地。三、農民團體與合作農場所有直接供
    農業使用之倉庫、冷凍（藏）庫、農機中心、蠶種製造（繁
    殖）場、集貨場、檢驗場等用地。」「已規定地價之土地，
    除依第22條規定課徵田賦者外，應課徵地價稅。」「非都市
    土地依法編定之農業用地或未規定地價者，徵收田賦。但都
    市土地合於左列規定者亦同：一、依都市計畫編為農業區及
    保護區，限作農業用地使用者。二、公共設施尚未完竣前，
    仍作農業用地使用者。三、依法限制建築，仍作農業用地使
    用者。四、依法不能建築，仍作農業用地使用者。五、都市
    計畫編為公共設施保留地，仍作農業用地使用者。前項第二
    款及第三款，以自耕農地及依耕地三七五減租條例出租之耕
    地為限。農民團體與合作農場所有直接供農業使用之倉庫、
    冷凍（藏）庫、農機中心、蠶種製造（繁殖）場、集貨場、
    檢驗場、水稻育苗用地、儲水池、農用溫室、農產品批發市
    場等用地，仍徵收田賦。」「地價稅由直轄市或縣（市）主
    管稽徵機關按照地政機關編送之地價歸戶冊及地籍異動通知
    資料核定，每年徵收一次，必要時得分二期徵收；其開徵日
    期，由省（市）政府定之。」「地價稅依本法第40條之規定
    ，每年一次徵收者，以8月31日為納稅義務基準日；每年分
    二期徵收者，上期以2月28日 (閏年為2月29日)，下期以8
    月31日為納稅義務基準日。各年（期）地價稅以納稅義務基
    準日土地登記簿所載之所有權人或典權人為納稅義務人。前
    項規定自中華民國90年1月1日施行。」土地稅法第10條第1
    項、第14條、第22條、第40條及同法施行細則第20條分別定
    有明文。次按「本法所稱自用住宅用地，指土地所有權人或
    其配偶、直系親屬於該地辦竣戶籍登記，且無出租或供營業
    用之住宅用地。」「合於左列規定之自用住宅用地，其地價
    稅按千分之二計徵：一、都市土地面積未超過三公畝部分。
    二、非都市土地面積未超過七公畝部分。國民住宅及企業或
    公營事業興建之勞工宿舍，自動工興建或取得土地所有權之
    日起，其用地之地價稅，適用前項稅率計徵。土地所有權人
    與其配偶及未成年之受扶養親屬，適用第一項自用住宅用地
    稅率繳納地價稅者，以一處為限。」「依第17條及第18條規
    定，得適用特別稅率之用地，土地所有權人應於每年（期）
    地價稅開徵40日前提出申請，逾期申請者，自申請之次年期
    開始適用。前已核定而用途未變更者，以後免再申請。適用
    特別稅率之原因、事實消滅時，應即向主管稽徵機關申報。
    」同法第9條、第17條及第41條亦有明定。第按「主旨：課
    徵田賦之農業用地，在依法辦理變更用地編定或使用分區前
    ，變更為非農業使用者，應自實際變更使用之次年期起改課
    地價稅。說明：二、主旨所稱實際變更使用，凡領有建造執
    照或雜項執照者，以開工報告書所載開工日期為準；未領取
    而擅自變更為非農業使用者，例如：整地開發供高爾夫球場
    使用、建築房屋、工廠、汽車保養廠、教練場等，稽徵機關
    應查明實際動工年期，依主旨規定辦理。」財政部79年6月1
    8日台財稅第790135202號函釋有案。
五、本件系爭土地，原為原告之父蔡順吾所有，地目「田」，屬
    課徵田賦土地，經被告於84年間查得系爭土地非作農業使用
    ，已不符合土地稅法第22條課徵田賦規定，遂自84年起改按
    一般用地稅率改課地價稅在案。嗣蔡順吾死亡，由原告繼承
    取得系爭土地，被告乃以原告名義按一般土地稅率課徵94年
    度地價稅（繳納期限自94年11月1日至同年月30日）等情，
    有被告94年地價稅繳款書、高雄縣政府建設局82高縣建管字
    第6833號使用執照、高雄縣土地卡、高雄縣地籍地價地籍圖
    資料電傳資訊服務系統、被告84年6月6日84高縣稅財字第52
    162號函、復查決定等附於原處分卷可稽，洵堪信實。原告
    所爭執者厥為系爭土地94年度地價稅之課徵，是否符合課徵
    田賦或符合自用住宅優惠稅率課徵地價稅而已。
六、經查：
  (一)本件系爭土地，地目為「田」，原係課徵田賦之土地，被告
    於84年清查查得系爭土地供訴外人金色鋼鐵工作場使用，並
    非供作農業使用，核與土地稅法第22條規定課徵田賦之要件
    不符，是被告自84年起依土地稅法第14條規定改課地價稅之
    事實，有被告84年6月6日84高縣稅財字第52162號函附於原
    處分卷（詳原處分卷第45頁）可稽，依法洵屬有據。又系爭
    土地原所有權人即原告之父蔡順吾於91年2月19日死亡，原
    告因繼承於94年8月30日完成系爭土地之繼承登記，為原告
    所不爭執，是被告依土地稅法施行細則第20條第1項規定，
    以納稅義務基準日土地登記簿所載之所有權人即原告為納稅
    義務人，並按一般用地稅率課徵94年度地價稅，並無不合。
    原告主張系爭土地於91年前並無課徵地價稅而係課徵教育捐
    云云，容有誤解，並不可採。
  (二)按「．．．於稽徵程序中，本得依職權調查原則進行，應運
    用一切闡明事實所必要以及可獲致之資料，以認定真正之事
    實課徵租稅。惟稅捐稽徵機關所須處理之案件多而繁雜，且
    有關課稅要件事實，類皆發生於納稅義務人所得支配之範圍
    ，其中得減免事項，納稅義務人知之最詳，若有租稅減免或
    其他優惠情形，仍須由稅捐稽徵機關不待申請一一依職權為
    之查核，將倍增稽徵成本。因此，依憲法第十九條『人民有
    依法律納稅之義務』規定意旨，納稅義務人依個別稅捐法規
    之規定，負有稽徵程序之申報協力義務，實係貫徹公平及合
    法課稅所必要。」司法院釋字第537號解釋理由書闡示甚明
    。本件系爭土地，被告依查核結果自84年度起即改課地價稅
    ，已如前述，則原告倘認系爭土地符合課徵田賦之規定，自
    應檢附符合課徵田賦之有關證件於本年地價稅開徵40日前向
    被告提出申請，原告既未盡其協力義務，檢具相關符合之文
    件向被告提出申請，是被告按一般用地稅率對原告課徵94年
    度地價稅，並無不合。
  (三)次按，所謂「自用住宅用地」，係指土地所有權人或其配偶
    、直系親屬於該地辦竣戶籍登記，且無出租或供營業用之住
    宅用地而言，前揭土地稅法第9條定有明文；又適用自用住
    宅稅率之土地，土地所有權人應於每年（期）地價稅開徵40
    日前（即9月22日前）提出申請，逾期申請者，自申請之次
    年期開始適用，同法第41條亦有明定。本件系爭土地於82年
    間經高雄縣政府核准建造農舍並取得使用執照，惟原告及其
    直系親屬於取得系爭土地時之戶籍，均為高雄縣鳳山市鎮○
    路2巷36號，而非系爭土地上之建物即高雄縣大寮鄉○○○
    路30號，有高雄縣地籍地價地籍圖資料電傳資訊系統、戶政
    連線戶籍資料附於原處分卷可佐，則系爭土地於94年地價稅
    開徵當時，並不符合自用住宅用地課徵地價稅之要件。縱原
    告主張系爭土地符合自用住宅優惠稅率課徵地價稅之要件為
    真實，亦應於94年地價稅開徵40日前（即同年9月22日前）
    提出自用住宅用地之申請，原告並未於前揭時間內提出申請
    ，自無法享受以自用住宅用地優惠稅率課徵地價稅。從而，
    被告按一般稅率課徵系爭土地94年度地價稅，並無不合。原
    告主張系爭土地依土地稅法第22條規定應課徵田賦；又系爭
    土地係經高雄縣政府核准建造自用農舍並於82年5月間核發
    使用執照，且自用住宅用地申請手續為土地所有權人於每年
    6月至12月底之前即可，是系爭土地94年度地價稅應按自用
    住宅用地稅率核課云云，並不可採。
七、綜上所述，原告前揭主張既不可採，則原告所有系爭土地，
    被告按一般稅率課徵94年度地價稅，並無不合；復查決定、
    訴願決定予以維持，亦無違誤；原告起訴意旨求為均予撤銷
    ，並請求被告對系爭土地94年度地價稅之課徵，應作成按自
    用住宅用地稅率核課之行政處分，為無理由，應予駁回。並
    不經言詞辯論為之。
八、據上論結，本件原告之訴為無理由，爰依行政訴訟法第236
    條、第233條第1項、第200條第2款、第98條第3項前段，判
    決如主文。
中    華    民    國    95    年     7    月   31     日
                        第二庭法  官  戴見草
以上正本係照原本作成。
如不服本判決，應於送達後20日內，向本院提出上訴狀並表明上
訴理由，如於本判決宣示後送達前提起上訴者，應於判決送達後
20日內補提上訴理由書（須按他造當事人人數附繕本）。
提起上訴應預繳送達用雙掛號郵票7份（每份34元）。
中    華    民    國    95    年     7    月   31     日
                              書記官  蔡玫芳
附註:
行政訴訟法第235條（第1項、第2項）:
對於適用簡易程序之裁判提起上訴或抗告，須經最高行政法院之
許可。
前項許可，以訴訟事件所涉及之法律見解具有原則性者為限。


司法院資訊處製作；財團法人民間司法改革基金會備份。
